【裁判字號】    92,家抗,271
【裁判日期】    921008
【裁判案由】    指定遺產管理人
【裁判全文】
臺灣高等法院民事裁定                            九十二年度家抗字第二七一號
    抗  告  人  彰化商業銀行股份有限公司
    法定代理人  張伯欣
    代  理  人  古聆利
右抗告人因聲請選任被繼承人蔣淇聲遺產管理人事件，對於中華民國九十二年七月二
十九日臺灣臺北地方法院九十二年度財管字第一六號所為裁定提起抗告，本院裁定如
左：
      主    文
原裁定廢棄發回台灣台北地方法院。
      理    由
一、本件抗告人即聲請人於原法院聲請意旨略以：聲請人為被繼承人蔣淇聲之債權人
    ，而被繼承人蔣淇聲於民國（下同）九十年十月十七日死亡，其法定繼承人均拋
    棄繼承，爰依民法第一千一百七十八條第二項之規定，聲請法院選任被繼承人蔣
    淇聲之遺產管理人等語。原裁定意旨略以被繼承人尚有兄姐八人足以組成親屬會
    議抗告人亦得以利害關係人身分召集親屬會議選定遺產管理人，即應召集親屬會
    議，以選定遺產管理人，其聲請法院指定即無理由。爰駁回其聲請。
二、抗告意旨則略以：依民法第一千一百七十六條第六項規定準用無人繼承之規定，
    並不以先行召集親屬會議為法院選任遺產管理人之必要前置程序，又召集親屬會
    議乃利害關係人之權利，而非義務，是原裁定認抗告人未先召集親屬會議即裁定
    不得聲請選任遺產管理人，顯係課予抗告人法律條文所未規定之義務。再者，依
    民法第一千一百七十七條之規定，親屬會議之事由應向法院報明；聲請法院得依
    職權調取資料查明，業據被繼承人之兄長蔣淇章、蔣淇谷均稱並無召開親屬會議
    之情事，自當無以陳報。原裁定未察即不予選定，實有違誤等語。
三、按繼承開始時，繼承人之有無不明者，由親屬會議於一個月內選定遺產管理人，
    並將繼承開始及選定遺產管理人之事由，向法院報明。親屬會議依前條規定為報
    明後，法院應依公示催告程序，定六個月以上之期限，公告繼承人，命其於期限
    內承認繼承。無親屬會議或親屬會議未於前條所定期限內選定遺產管理人者，利
    害關係人或檢察官，得聲請法院選任遺產管理人，並由法院依前項規定為公示催
    告。民法第一千一百七十七條、第一千一百七十八條定有明文規定；又依民法之
    規定應開親屬會議時，由當事人、法定代理人或其他利害關係人召集之，同法第
    一千一百二十九條亦有明文。
四、經查，本件抗告人聲請原法院選任被繼承人蔣淇聲之遺產管理人，無非係以被繼
    承人蔣淇聲之繼承人均已拋棄繼承，其為被繼承人蔣淇聲之債權人為其論據。惟
    查，被繼承人蔣淇聲之兄姊蔣清泉、蔣淇水、蔣淇谷、蔣淇章、蔣淇川、蔣淇安
    、黃蔣月雲、李蔣玉霞等八人，雖均於法定期間內向原法院為拋棄繼承之聲明，
    原法院亦通知准予備查在案，有抗告人提出之原法院准予備查通知等文件在卷可
    證（原審卷第二十頁背面至第二十四頁），並經原法院調取該院九十年度繼字第
    七三九、七四一、七四二、七四三、七四四、七四五、七四六、七四七號拋棄繼
    承事件卷查明無訛，依民法第一千一百七十六條第六項之規定，準用無人承認繼
    承之規定，則依首揭意旨，自應先踐行民法第一千一百二十九條、一千一百三十
    一條、第一千一百三十二條、第一千一百三十七條等規定之程序，始得依民法第
    一千一百七十八條第二項規定聲請法院指定遺產管理人。而被繼承人蔣淇聲既有
    兄姊蔣清泉、蔣淇水、蔣淇谷、蔣淇章、蔣淇川、蔣淇安、黃蔣月雲、李蔣玉霞
    等八人，依民法第一千一百三十條、第一千一百三十一條之規定，足以組成被繼
    承人蔣淇聲之親屬會議，抗告人依民法第一千一百二十九條、第一千一百七十七
    條規定，亦得以利害關係人之地位召集親屬會議以選定被繼承人蔣淇聲之遺產管
    理人，並非無親屬會議存在之情形。是抗告人依民法第一千一百七十八條第二項
    規定，逕行聲請原法院選任蔣淇聲之遺產管理人，自有未洽。
五、惟核親屬會議如未於繼承開始時一個月內選任遺產管理人者，利害關係人或檢察
    官，得聲請法院選任遺產管理人，並由法院依前項規定為公示催告。已如前述。
    而選任遺產管理人事涉公益，其有無親屬會議或親屬會議是否於期間內選任遺產
    管理人，乃法院應依職權調查證據之事項，本件裁定意旨逕以抗告人未舉證證明
    該親屬會議未於一個月內選定遺產管理人，即聲請指定遺產管理人為由，而駁回
    抗告人之聲請，自有未洽。抗告意旨指摘非屬無據，即應將原裁定廢棄發回就近
    再為調查。
六、據上論結，本件抗告為有理由，爰裁定如主文。
中      華      民      國    九十二    年      十      月      八      日
                                  民事第九庭
                                      審判長法  官  吳  謙  仁
                                            法  官  蘇  瑞  華
                                            法  官  魏  大  喨
正本係照原本作成。
如不服本裁定應於送達後十日內向本院提出抗告狀，並繳納抗告費新臺幣四十五元。
中      華      民      國    九十二    年      十      月      九      日
                                            書記官  黃  美  玉


司法院資訊處製作；財團法人民間司法改革基金會備份。
